【裁判字號】    99,訴,166
【裁判日期】    991011
【裁判案由】    返還借名登記不動產
【裁判全文】
臺灣桃園地方法院民事判決               99年度訴字第166號
原      告  香里有限公司
法定代理人  甲○○
訴訟代理人  劉純增律師
被      告  戊○○
            己○○
            丙○○
            乙○○
            丁○○
共      同
訴訟代理人  張泰昌律師
上列當事人間請求返還借名登記不動產事件，於民國99年9 月27
日辯論終結，本院判決如下：
    主      文
原告之訴駁回。
訴訟費用由原告負擔。
    事實及理由
一、原告起訴主張：
（一）訴外人劉麗華於民國84年間任職於原告公司擔任董事一職
      ，經公司同意出資向被告丙○○購買坐落桃園縣中壢市○
      ○段1492地號土地（權利範圍100000分之364 ）及其上35
      58建號房屋即座落桃園縣中壢市○○路6 之10號14樓建物
      （下合稱系爭房地），作為原告公司員工宿舍之用，並徵
      得劉麗華首肯將系爭房地登記於其名下所有。原告與劉麗
      華間之借名契約係基於當事人間之信任關係所成立之契約
      ，借名者並無使出名者取得實質所有權或其他權利之意思
      ，而劉麗華已於95年1 月間過世，其繼承人即被告等與原
      告或現任董事間並不存有任何信任關係，本應逕將系爭房
      地移轉登記與原告所有，然渠等迭經原告多次催促仍不予
      置理，甚者逕將系爭房地登記為被告丁○○所有。為此，
      爰依借名登記之法律關係提起本件訴訟，並以本件起訴狀
      送達被告時作為終止兩造間借名契約意思表示之通知。
（二）被告丙○○辯稱其為系爭房地之出資人，並提出繳款憑證
      為憑，然原告否認該文書之真正。況且，依該文書所示日
      期為84年7 月3 日，與丙○○、劉麗華訂立系爭房地不動
      產之日期84年9 月21日並不一致，倘此款項真為丙○○所
      有亦與本件無關。又劉麗華於84年9 月21日向被告丙○○
      購入系爭房地後，隨即向土地銀行中壢分行辦理貸款新台
      幣（下同）3,300,000 元，並於84年11月8 日入帳，以支
      付系爭房地價金，後於84年12月8 日起逐月繳付分期貸款
      金額，初時均以現金繳納，自85年5 月6 日起即以原告公
      司簽發之即期支票繳納，直到94年10月11日止，金額總計
      有3,299,000 元之多，足證系爭房地之出資確為原告公司
      以現金及即期支票所繳付。並聲明：被告應將繼承自被繼
      承人劉麗華所有坐落桃園縣中壢市○○段1492地號土地（
      權利範圍100000分之364 ），及其上建物即同段3558建號
      建物（門牌號碼：桃園縣中壢市○○路6 之10號14樓）之
      所有權移轉登記與原告。
二、被告則以：
（一）按當事人主張有利於己之事實者，就其事實有舉證之責任
      ，民事訴訟法第277 條前段定有明文；又民事訴訟如係由
      原告主張權利者，應先由原告負舉證之責，若原告先不能
      舉證，以證實自己主張之事實為真實，則被告就其抗辯事
      實即令不能舉證，或其所舉證據尚有疵累，亦應駁回原告
      之請求。（最高法院17年上字第917 號判例意旨參照）。
      本件原告起訴主張系爭房地乃屬其所有而係借名登記於劉
      麗華名下，並請求所有權返還移轉登記，則依上開條文及
      判例意旨規定，該借名登記情事自應由原告負舉證之責任
      。
（二）原告於起訴狀所載「經公司同意出資」、「作為原告員工
      宿舍之用」等情事，俱未見原告提出任何證明以實其說。
      亦即，原告所述系爭房地乃為借名登記乙事，事關權利義
      務至為重大，原告竟無提出任何書面約定之資料供參，顯
      違社會一般常情。而由原證一房地買賣合約書觀之，系爭
      房地乃係劉麗華所購買，且亦經桃園地方法院公證處所屬
      公證人公證無訛。甚且，劉麗華用以購買系爭房地之款項
      ，更係被告戊○○及己○○所提供，此有被證一所附土地
      銀行存款取款憑條為證。足見，系爭房地純屬劉麗華所購
      買並為其所有，其與原告間絕無任何「借名登記」之法律
      關係。再者，系爭房地自84年由劉麗華買受後迄至95年劉
      麗華過世，均由劉麗華與原告之法定代理人所共同居住（
      由於原告之法定代理人與劉麗華乃係男女朋友關係），是
      系爭房地自始未曾做為原告公司員工宿舍之用途等語資為
      抗辯。並聲明：原告之訴駁回。訴訟費用由原告負擔。
三、兩造不爭執事項：
（一）系爭房地，係由訴外人劉麗華向被告丙○○所購買，雙方
      於84年9 月21日簽定土地建築改良物買賣所有權移轉契約
      書，並於84年11月2 日登記於劉麗華名下，嗣劉麗華死亡
      後於95年8 月30日再變更登記為被告丁○○所有（見本院
      卷第8 至10頁、第44至47頁、第99至100 頁）。
（二）訴外人劉麗華於84年11月8 日提供系爭房地向臺灣土地銀
      行中壢分行貸款3,300,000 元，設定第一順位抵押權3,96
      0,000 元（見本院卷第70頁）。
四、原告主張系爭房地為其出資所購買而暫時借名登記於訴外人
    劉麗華名下，嗣劉麗華死亡後已向其繼承人即被告等終止雙
    方間借名登記約定，惟被告等仍拒不返還，爰起訴請求被告
    等返還系爭房地等語，然此為被告等堅決否認，並以前揭情
    詞置辯。是本件之爭點乃在於：原告與訴外人劉麗華間就系
    爭房地是否存有借名登記契約關係存在？茲論述如下：
（一）復按當事人主張有利於己之事實者，就其事實有舉證之責
      任，民事訴訟法第277 條定有明文，又稱借名登記者，謂
      當事人約定一方將自己之財產以他方名義登記，而仍由自
      己管理、使用、處分，他方允就該財產為出名登記之契約
      ，最高法院著有98年度台上字第76號判決可資參照，是原
      告以借名登記之法律關係為原因，請求被告將系爭房地所
      有部分予以移轉，即應就原告與訴外人劉麗華於84年間，
      曾就系爭房地為借名登記之有利於己事實，負舉證責任。
（二）劉麗華以係爭建物辦理貸款之後，曾經匯款1,500,000 元
      到原告名下之帳戶，另外幫原告清償對於員工林絨350,00
      0 元、豐幫股份有限公司300,000 元之債務，此有匯款單
      在卷可稽。劉麗華當時擔任原告董事長，因此兩者之間有
      資金往來，是稀鬆平常之事。不論原告與訴外人劉麗華間
      是否有借貸關係，並未有明確證據證明兩造間何者為債權
      人，何者為債務人，僅能證明兩者之間有金錢往來。而兩
      造間有資金往來，並無法推論出兩造間存有借名契約關係
      存在。且直至言詞辯論終結前，原告並無提出任何證據證
      明兩者間確實存有借名契約之存在。從而，原告主張兩造
      間存有借名契約關係存在，顯無足採。
五、綜上所述，原告無法證明其與劉麗華間有借名契約之法律關
    係存在。因而，其基於借名契約之法律關係，請求劉麗華之
    繼承人將係爭建物返還原告，顯無理由，應予駁回。
六、本件事證已臻明確，兩造其餘攻擊防禦方法及其他未經援用
    之證據，經斟酌尚無礙於本院前述之認定，無一一論究之必
    要。
七、據上論結，本件原告之訴為無理由，爰依民事訴訟法第78條
    ，判決如主文。
中    華    民    國    99    年    10    月    11    日
                  民事第三庭    法  官  張益銘
以上正本係照原本作成
如對本判決上訴，須於判決送達後 20 日內向本院提出上訴狀。
如委任律師提起上訴者，應一併繳納上訴審裁判費。
中    華    民    國    99    年    10    月    11    日
                            書記官  郭玉芬

司法院資訊處製作；財團法人民間司法改革基金會備份。
